臺灣臺南地方法院民事判決　　　　　　　　96年度訴字第98號
原　　　告　乙○○
訴訟代理人　郁旭華律師
被　　　告　甲○○
訴訟代理人　查名邦律師
上列當事人間請求遷讓房屋事件，經本院於民國96年 3月16日言
詞辯論終結，判決如下：
    主  文
被告應遷出坐落台南縣永康市○○段一九二四建號即門牌號碼台
南縣永康市○○○街一一七巷三０號房屋，並將該房屋交還原告
。
訴訟費用由被告負擔。
    事實及理由
一、原告起訴主張：
（一）兩造於民國84年 4月18日結婚，於95年3月8日經鈞院以94
      年度婚字第 778號判決准予離婚確定。建物門牌號碼台南
      縣永康市○○○街 117巷30號房屋（下稱系爭房屋）乃原
      告於86年5月19日向訴外人李五美所購買，並於同年7月23
      日以買賣為原因登記為原告所有，是系爭房屋為原告所有
      ，兩造離婚後，被告即無占有系爭房屋之正當權源，經原
      告於95年6月22日以存證信函催告被告促其於95年7月15日
      前遷讓交還系爭房屋，惟被告均置之不理，仍占有使用原
      告所有系爭房屋，爰依民法第 767條之規定，請求被告遷
      讓並將系爭房屋返還予原告等語。並聲明：被告應將系爭
      房屋遷讓交還原告。
（二）對被告抗辯之陳述：否認兩造離婚後還有剩餘財產，又剩
      餘財產分配請求權是一方對他方之金錢債權，並非對某特
      定物有二分之一之權利，是被告主張對系爭房屋有二分之
      一之權利，應無可採。另原告並未自認被告有支出新台幣
      （下同）1,000,000元，另案之爭執與本件被告是否有權
      占用系爭房屋並無關連，再者，被告雖有監護兩造所生之
      二名子女，但亦不得以此為藉口繼續無權占有系爭房屋。
二、被告則以：
（一）按夫妻未以契約約定夫妻財產制者，除本法另有規定外，
      以法定財產制為其夫妻財產制；法定財產制關係消滅時，
      夫或妻現存之婚後財產，扣除婚姻關係存續中所負債務後
      ，如有剩餘，其雙方剩餘財產之差額，應平均分配，民法
      第1005條及第1030條之1第1項前段定有明文。兩造於84年
      結婚時，並未約定夫妻財產制，是應以法定財產制為夫妻
      財產制，且兩造離婚後，雙方之剩餘財產有差額，被告自
      得請求平均分配。系爭房屋是於兩造婚姻關係存續中所購
      買，雖登記於原告名下，惟被告亦代為繳納貸款，為原告
      之婚後財產，且系爭房屋非原告因繼承或其他無償取得，
      兩造婚姻關係消滅後，其法定財產制關係亦消滅，又系爭
      房屋係婚姻關係存續中取得，依民法第1030條之1第1項規
      定，被告就系爭房屋有二分之一之權利，並非無權占有，
      於原告給付二分之一權利前，並於婚後三年間購入系爭房
      屋及其坐落土地。系爭房地實屬於兩造共同購置之婚後財
      產，且繼續居住至今，原告自不得因系爭房屋登記在原告
      名義下，兩造於94年10月11日離婚判決確定，即認定被告
      事後變成無權占有。
（二）系爭房屋於購買時係向台南中小企業銀行貸款，而自86
      年起至94年止，此期間皆由被告按期繳納貸款，原告亦自
      認其中1,000,000元係由被告所支出，準此，被告雖非所
      有權人，惟仍有使用系爭房屋之權利。
（三）系爭房屋現係由被告及被告所監護之兩造次女及長男所居
      住，被告所監護之兩造次女及長男，係原告之直系血親卑
      親屬，有受原告扶養之權利，故原告應提供系爭房屋讓該
      二名子女居住，而被告係該二名女之監護人，被告既然要
      履行監護之權利與義務，自有權繼續居住系爭房屋等語，
      資為抗辯。
（四）被告為此聲明：請求判決原告之訴駁回。
三、兩造不爭執之事實：兩造間原為夫妻關係，而系爭房屋為原
    告所有，兩造已於95年3月8日經本院判決離婚確定在案，系
    爭房屋現仍由被告及被告所監護之次女及長男居住。
四、兩造爭執之點：被告是否無權占有系爭房屋？被告應就其抗
    辯有占有系爭房屋之合法權源負舉證之責：
（一）被告雖辯稱：系爭房屋為兩造婚姻關係中所購入，被告亦
      有代為繳納貸款，實難認定因兩造離婚，被告即屬無權占
      有。且被告有權依據民法第1030條之1剩餘財產分配規定
      ，在兩造離婚後，就系爭房地有二分之一之權利，故被告
      自非無權占有等情，惟查：
  １、按91年6月26日，新修正民法第1017條第1項規定：「夫或
      妻之財產分為婚前財產與婚後財產，由夫妻各自所有。不
      能證明為婚前或婚後財產者，推定為婚後財產；不能證明
      為夫或妻所有之財產，推定為夫妻共有。」，查兩造係於
      84年4月18日結婚，而系爭房屋係於86年7月23日因買賣移
      轉登記至原告名義，有建物登記謄本附卷可稽，復為被告
      所不爭執，是依上開規定，系爭房屋為原告之婚後財產，
      其所有權自屬原告所有。
  ２、又系爭房屋本係原告於兩造婚姻關係存續中，原告為與被
      告共同生活而同意被告無償居住使用系爭房屋，基此，被
      告原占有使用系爭房屋之法律關係，於法律上應可定性為
      一「使用借貸關係」，然此一使用借貸關係，應以婚姻關
      係之存續為借貸期限，依民法第464條：「稱使用借貸者
      ，謂當事人一方以物交付他方，而約定他方於無償使用後
      ，返還其物之契約。」、第470條第1項前段：「借用人應
      於契約所定期限屆滿時返還借用物」之規定，今兩造婚姻
      關係既已消滅，解釋上應視為借貸期限已屆期，借用人經
      貸與人請求返還，自無權繼續占有，而應負返還責任；又
      縱被告否認當初占有係以經營婚姻生活為目的，而認原告
      同意其使用，未定有期限，然因被告之占有系爭房屋係原
      告於婚姻關係存續期間，為與被告共同生活而貸與使用，
      今兩造婚姻消滅，借貸之目的已使用完畢，依民法第470
      條第1項後段之規定，原告亦得請求返還，今原告已請求
      被告返還，被告已無合法之占有權源，自為無權占有；再
      依民法第470條第2項規定：「借貸未定期限，亦不能依借
      貸之目的，而定其期限者，貸與人得隨時請求返還借用物
      。」之規定，是縱認兩造間就使用借貸系爭房屋未定期限
      ，且不能依借貸目的定其期限，貸與人亦得隨時請求返還
      借用物，今原告既訴請被告遷出系爭房屋，即為一終止使
      用借貸關係之意思表示，被告於使用借貸契約終止後，即
      無占有之權源，其經原告請求返還，自負返還責任。此外
      ，被告復無法舉證證明，其有其他占有使用系爭房屋之權
      源，其占有使用系爭房屋，自屬無權占有。
  ３、再按，民法第1030條之1第1項、第2項規定：「法定財產
      制關係消滅時，夫或妻現存之婚後財產，扣除婚姻關係存
      續中所負債務後，如有剩餘，其雙方剩餘財產之差額，應
      平均分配。但左列財產不在此限：一、因繼承或其他無償
      取得之財產。二、慰撫金。依前項規定，平均分配顯失公
      平者，法院得調整或免除其分配額。」，此一規定係為貫
      徹夫妻平等原則，並兼顧夫妻之一方對家務及育兒之貢獻
      ，使剩餘財產較少之一方配偶，對剩餘財產較多之他方配
      偶得請求雙方剩餘財產差額二分之一，其為一財產總價值
      的結算，是其所得平均分配者，以夫妻雙方剩餘財產之「
      差額」為限，並非夫或妻之剩餘財產，妻或夫均得就其全
      部請求分配，且既曰「差額」自應以金錢為補償分配方式
      ，而非對個別獨立之物權，得請求移轉應有部分二分之一
      ，而成為共有之權利，此從該法第2項規定法院可酌減其
      「分配額」即可得知。從而，本件縱使被告基於民法第10
      30條之1第1項規定，對原告有剩餘財產分配請求權，惟此
      係本於離婚之事實而生，與被告無權占用系爭房屋，而應
      返還系爭房屋，係屬二事，且該二請求權，非因契約而互
      負債務，並無給付與對待給付之關係，被告抗辯於原告給
      付系爭房屋二分之一權利前，得行使拒絕遷讓之抗辯權云
      云，顯屬無據，自無可採。
（二）再被告雖辯稱：原告對兩造所生次女及長男負有扶養義務
      ，而該二名子女由被告監護，被告為監護該二名子女自有
      權居住系爭房屋等語。按依民法第1114第1款之規定，原
      告對兩造所生之子女，固負有扶養義務，惟扶養之方法，
      由當事人協議定之，不能協議時，由親屬會議定之，民法
      第1120條亦有明定。是「受扶養權利者，應否與負扶養義
      務者同居一家而受扶養，抑應彼此另居，由負扶養義務者
      按受扶養權利者需要之時期，陸續給付生活資料或撥給一
      定財產由受扶養權利者自行收益以資扶養，係屬扶養方法
      之問題，依民法第1120條之規定，應由當事人協議定之，
      不能協議時，應由親屬會議定之。對於親屬會議之決議有
      不服時，始得依民法第1137條之規定，向法院聲訴，不得
      因當事人未能協議逕向法院請求裁判。」，查兩造所生之
      次女與長男依本院之判決係由被告行使權利及負擔義務，
      而被告對該二名子女亦有扶養之義務，被告主張為行使其
      權利及義務需與該二名子女共同居住，固非無據，惟依前
      所述，原告履行扶養義務之方法甚多，非必提供系爭房屋
      供兩造所生子女居住，亦即在親屬會議決議原告需提供系
      爭房屋供子女居住前，原告尚無必須提供系爭房屋供兩造
      所生子女居住之義務，自難謂被告為行使其監護權利即因
      此取得系爭房屋合法占用之權源，至為明確，是被告上開
      抗辯，亦顯無可採。
五、按所有人對於無權占有或侵奪其所有物者，得請求返還之，
    對於妨害其所有權者，得請求除去之，民法第767 條定有明
    文。本件兩造婚姻關係既因離婚而消滅，即無營共同生活之
    需，被告自亦喪失居住使用原告所有系爭房屋之權源，是其
    未獲原告同意猶繼續占有使用系爭房屋，即屬無權占有，從
    而原告本於所有權人之地位，訴請被告遷出系爭房屋，並將
    之返還予原告，洵屬有據，應予准許。
六、據上論結，本件原告之訴為有理由，依民事訴訟法第78條，
    判決如主文。
中　　華　　民　　國　　96　　年　　3　　月　　30 　　日
                  民事第五庭    法　官　童來好
以上正本係照原本作成
如對本判決上訴，須於判決送達後20日內向本院提出上訴狀
中　　華　　民　　國　　96　　年　　3　　月　　30 　　日
                                書記官　卓春成
